【裁判字號】    99,訴,1919
【裁判日期】    990930
【裁判案由】    清償債務
【裁判全文】
臺灣板橋地方法院民事裁定              99年度訴字第1919號
原      告  甲○○
被      告  乙○○
上列當事人間請求清償債務事件，本院裁定如下：
    主  文
本件移送臺灣臺東地方法院。
    理  由
一、按訴訟，由被告住所地之法院管轄院管轄；法院認為無管轄
    權者，依原告聲請或依職權以裁定移送其管轄法院，民事訴
    訟法第1條第1項段、第28條第1項分別定有明文。
二、本件原告起訴主張：被告於民國88年10月間向原告借款新臺
    幣（下同）150萬元，被告並提供所有之臺東縣太麻里鄉○
    ○段55之20地號土地供原告無償使用，並同意以前開土地之
    使用權之讓渡為清償借款之擔保，嗣被告未清償借款而兩造
    合意由鈞院管轄，爰訴請清償上開借款150萬元及其法定遲
    延利息。
三、本院查：
  (一)法院調查管轄權之有無，乃由法院依原告主張之原因事實為
    基礎，依職權判斷。法院雖並不以原告實體請求是否確屬成
    立為斷，惟法院並不受原告法律上見解之拘束。亦即，若原
    告未提出可供法院即時調查之客觀事證，而任意聽由原告指
    定管轄法院，則法院土地管轄之抽象原則，將受到恣意操控
    。
  (二)憲法第16條規定保障人民之訴訟權，其核心內容在於人民之
    權益遭受侵害時，得請求法院依正當法律程序公平審判，以
    獲得及時有效之救濟。任何人受法律所定法官審理之權利，
    不得剝奪之。此即為學理所稱之「法定法官原則」，其內容
    包括應以事先一般抽象之規範明定案件分配，不得恣意操控
    由特定法官承辦，以干預審判（司法院大法官會議98年10月
    16 日釋字第665號解釋理由書參照）。申言之。不同法律領
    域案件管轄法院的確定，例如民事、刑事、行政法院各有審
    判之普通法院或行政法院；又同一法律領域的法院管轄的確
    定，審判庭的組成、具體案件的分配等，亦應該依據抽象、
    普遍適用的一般規定決定，亦即案件管轄法院之分配，應有
    抽象的規範以資遵循，而不應受人為恣意操控，以符合正當
    法律程序及法之明確性要求。故民事訴訟法上所定之管轄分
    配原則，除符合合意管轄之規定外，不容原告任意擴張解釋
    抽象法規而選擇管轄法院，以避免侵害被告訴訟上之防禦，
    並形成不便利之法院。
  (三)本件被告於98年8月11日具狀抗辯，兩造雖有於土地租賃讓
    渡契約書第7條約定：「若因本讓渡書契約書涉訟時，雙方
    同意以台灣板橋地方法院為第一審管轄法院」，惟該合意管
    轄係以土地讓渡事件涉訟，鈞院始有裁判管轄權，本件係原
    告訴請清償借款，兩造於88年10月10日之借貸契約書上並無
    合意管轄之約定，故鈞院並無管轄權，應由被告住所地之臺
    灣臺東地方法院為管轄法院，並聲請裁定移送管轄等語。按
    被告所辯各節，與原告提出之借款立約書、土地讓渡契約書
    所載相符（見本院卷第5頁、第7頁），故原告誤引土地租賃
    讓渡法律關係之合意管轄約定，為本件借貸契約關係之管轄
    法院，顯有違誤，被告所為無管轄權之抗辯及移送之聲請均
    屬有據。
四、綜上所述，本件被告之住所係設於臺東縣太麻里香蘭村2鄰
    溪頭32號，則本於訴訟上被告應受優先保障之原則，為求被
    告訴訟上之防禦及法院於審理上蒐集調查證據及現場履勘審
    理程序上之便利，依民事訴訟法第1條第1項段，其管轄法院
    應為臺灣臺東地方法院管轄。玆原告向無管轄權之本院起訴
    ，顯係違誤。爰依被告之聲請將本件移送於該管轄法院。
五、依民事訴訟法第28條第1項，裁定如主文。
中    華    民    國    99    年     9    月    30    日
                  民事第一庭    法  官  黎文德
以上正本係照原本作成
如對本裁定抗告須於裁定送達後10日內向本院提出抗告狀，並應
繳納抗告費新台幣1,000元整。
中    華    民    國    99    年    9    月     30    日
                                書記官  趙彬

司法院資訊處製作；財團法人民間司法改革基金會備份。
